【裁判字號】    92,上易,80
【裁判日期】    920630
【裁判案由】    清償債務
【裁判全文】
臺灣高等法院臺南分院民事判決  九十二年度上易字第八○號  Ｊ
      上  訴  人  辛  ○  ○
      被 上 訴人  壬  ○  ○.
                  戊○○(原名.
                  甲 ○ ○○.
                  乙 ○ ○○.
                  丁  ○  ○
                  庚  ○  ○
                  己  ○  ○
                  癸 ○ ○○.
      訴訟代理人  蔡  碧  仲  律師
                    愛  紳  律師
                  李  金  樺  律師
      被 上 訴人  丙 ○ ○○  住台北縣板橋市○○路○段二０四之二Ｏ號二樓
右當事人間請求清償債務事件，上訴人對於中華民國九十二年一月二十九日臺灣嘉義
地方法院第一審判決（九十年訴字第一○一四號）提起上訴，本院判決如左：
      主      文
上訴駁回。
第二審訴訟費用由上訴人負擔。
      事      實
甲、上訴人方面：
一、聲明：求為判決：(一)、原判決廢棄。(二)、被上訴人等各應給付上訴人新台幣（下
    同）七萬九千零三十九元，並均自起訴狀繕本送達之翌日起至清償日止，按年息
    百分之五計算之利息。(三)、第一、二審訴訟費用由被上訴人等負擔。
二、陳述：除與原判決記載相同者，予以引用外，補稱：
（一）緣上訴人之父親林水勝於民國（下同）八十五年二月三日因病去世，母親林呂
      碧蓮年近八旬，罹有糖尿病、高血壓等疾病，被上訴人等人大多不聞不問，全
      由上訴人照料。被上訴人父親去世前，即有諸多借貸，上訴人一方面須照料年
      邁多病之雙親，另一方面又須籌措金錢支借父親，清償部份借貸，合先敘明。
（二）次者，因上訴人父親林水勝曾於八十四年十月四日向嘉義縣朴子市農會借貸三
      百六十萬元。上訴人於八十五年四月十七日，向嘉義縣朴子市農會清償利息二
      千四百八十八元、於八十五年七月二日清償利息八萬六千七百六十六元、於八
      十五年十月八日清償利息八萬五千七百一十元、於八十六年二月五日清償利息
      八萬七千七百一十元、於八十七年二月二十三日清償利息八萬八千三百四十二
      元、八十七年五月七日清償利息八萬九千零四十三元、八十七年七月九日清償
      利息八萬七千七百七十八元、八十七年十月八日清償利息八萬七千三百元、八
      十八年一月七日清償利息八萬五千五百三十三元、八十八年四月七日清償利息
      八萬三千一百六十一元、八十八年八月九日清償利息八萬五千五百九十九元，
      上開利息總計為八十六萬九千四百三十元整。
（三）進者，上訴人父親病危期間係上訴人暫辭工作專心照顧父親起居，兄姐們大多
      不聞不問，而年事已高之母親近年體弱多病，時常往來教學醫院，亦係由上訴
      人獨自承擔。前開貸款債務因債權人即農會對上訴人督促清償，上訴人只得如
      數清償貸款本息。按「繼承人自繼承開始時，除本法另有規定外，承受被繼承
      人財產上之一切權利、義務。」、「繼承人對被繼承人之債務，負連帶責任」
      民法第一千一百四十八條、第一千一百五十三條第一項訂有明文。再按「連帶
      債務人中之一人，因清償、代物清償、提存、抵銷或混同致他債務人同免責任
      者，得向他債務人請求償還各自分擔之部份，並自免責時起之利息」民法第二
      百八十一條第一項訂有明文。本件被上訴人等既未拋棄其繼承權，依法自應繼
      承被繼承人之債權、債務，而上訴人父親對嘉義縣朴子市農會貸款之債務，因
      其死亡自應由其繼承人等連帶負責，而被上訴人亦為法定之繼承人，且為連帶
      債務人中之一人，本件因上訴人之清償致被上訴人免責，上訴人自得向被上訴
      人等請求償還各自分擔之部份，並自免責時起之利息。上訴人父親去世時之直
      系血親卑親屬計十人，加之上訴人母親共十一人，而八十六萬九千四百三十元
      整元由十一人分擔之，每人應分擔七萬九千零三十九元整。
（四）再者，就原審所認顯有誤會之處，臚陳理由如后：
  (一)、被上訴人戊○○於八十六年二月五日電匯予上訴人之八萬元，其數額亦與利息
      數額不符，且如係繳納利息，何須透過上訴人？而被上訴人戊○○尚積欠上訴
      人借款，原審僅以日期相符，率認該日之八萬七千七百十元非上訴人所繳，顯
      有誤會。甚者，戊○○於八十七年五月一日立據予上訴人，表明其經濟困難，
      確係由上訴人幫助繳款，原審未察，遽為不利上訴人之認定，應有違誤。
  (二)、八十七年二月二十三日清償利息八萬八千三百四十二元，縱認其中之二萬八千
      三百四十元，非自上訴人帳戶內支出，惟其中之六萬元確係自上訴人帳戶內轉
      帳繳納貸款利息。另八十七年十月八日清償利息八萬七千三百元，由上訴人以
      現金繳納，並有放款利息清單「繳款方式」欄之記載可參，確為上訴人繳納，
      被上訴人等否認，自應由其等負舉證之責。而八十五年十月八日清償利息八萬
      五千七百十元、八十八年一月七日清償利息八萬五千五百三十三元等，確係由
      上訴人帳戶內轉帳支付利息，茍上訴人帳戶內之金錢非上訴人所有，往後如何
      能信任銀行之金融制度？原審所認令人難以信服。
  (三)、訴外人林呂碧蓮帳戶內陸續提領部份金額，被上訴人抗辯係遭上訴人支付利息
      ，上訴人否認，自應由被上訴人等人負舉證之責方是。甚者，訴外人林呂碧蓮
      （兩造之母親），斯時年邁多病，往來醫院頻繁，且多年來支付日常等開支，
      均需金錢支應，而被上訴人等皆不聞問，故訴外人林呂碧蓮帳戶內有提領之情
      ，亦屬合理。被上訴人抗辯，自應負舉證之責。
  (四)、上訴人父親臥病在床，母親年邁多病，舉凡家中農作亦由上訴人負責，而非上
      訴人名下之農作所得比比皆是，原審僅以國稅局之函件為據，難免失真。另有
      部份金額確係由友人黃國林支借無訛，原審以「顯然若非上訴人受贈（朴子市
      ○○段南崁小段）之四筆土地亦無法有此部份農作收入」為據，尚難否認上訴
      人有繳息之事實。
  (五)、訴外人林呂碧蓮所有朴子市○○段南崁小段七五二及七五三地號作為係爭借款
      之抵押擔保，被上訴人戊○○未繳息，該土地即將受拍賣，而被上訴人戊○○
      自顧不暇，又與朱愛蓮離異，如何會與林呂碧蓮協商？且土地經拍賣所受價格
      上之損失不匪，上訴人自不甘祖產遭拍賣，故而籌措利息金額繳納，焉有違事
      理？
  (六)、原審所認「因為利息都沒有人繳納，我母親就說要把土地過戶到我名下」等語
      為據，遂認林呂碧蓮之贈與係附有負擔，顯有誤會。八十六年三月十一日林呂
      碧蓮贈與上訴人其名下之四筆土地，並未載明係附有負擔之贈與，上訴人壬○
      ○所提信函，依其文意，尚難證明贈與之際，果有附負擔之意思。
五、綜上所陳，原審所認實有違誤，被上訴人等分別應清償上訴人七萬九千零三十九
    元整，應有理由。
三、證據：除援用第一審所提證據外，補提被上訴人壬○○來函、被上訴人戊○○立
    據、診斷證明書、朴子農會交易明細表二分、李美玉電紀錄、
    嘉義縣朴子市公所函、嘉義縣朴子市農會函、上訴人母林呂碧蓮診斷證明書、八
    十一年至九十一年所得稅資料（以上皆影本）為證。
乙、被上訴人甲○○○、乙○○○、丁○○、庚○○、己○○、癸○○○方面：
一、聲明：求為判決：(一)、上訴駁回。(二)、第二審訴訟費用由上訴人負擔。
二、陳述：除與原判決記載相同者，予以引用外，補稱：
（一）上訴人所主張其預先清償父親林水勝之系爭貸款利息，實非出於上訴人個人之
      財產所償還：
  (一) 、其中部分之利息係被上訴人戊○○所委託支付者，非上訴人所繳納。
    1.兩造父親林水勝於八十四年十月四日向嘉義縣朴子市農會所借貸之係爭借款三
      百六十萬元整，其中之二百萬元，係被上訴人戊○○（原名林珀州，林水勝之
      次男）藉由林水勝之農會會員資格所借，故戊○○曾答應父親林水勝願負擔全
      部利息等情，上訴人辛○○對上情亦知之甚詳。故八十四年十月四日撥款當日
      林水勝貸得之三百六十萬元，除分別償還兩筆貸款金額分別為二十五萬及一百
      二十萬六千六百四十八元外，同時由戊○○之配偶朱愛蓮，領出二佰萬元，並
      將其中一百五十萬元匯到花蓮信用合作社朱愛蓮之帳戶，另五十萬元則匯至屏
      東一信康明發之帳戶。且被上訴人戊○○業於原審訊問時亦表示，其中二百萬
      元確實是伊要借的，伊當時表示願意負擔全部利息等語。足徵係爭借款確有二
      百萬元為被上訴人戊○○所支借。
    2.被上訴人戊○○自八十五年借款後皆有按期繳納該利息，其中於八十五年至八
      十六年間，戊○○係將款項直接匯款至林水勝之帳戶內，以繳納林水勝系爭貸
      之利息。其中之五筆，即分別於八十五年一月四日八萬七千三百元、八十六年
      五月五日八萬六千三百六十元、八十六年七月三日八萬四千元、八十六年十月
      三日八萬四千元，由案外人朱愛蓮（即被上訴人戊○○之配偶）與被上訴人戊
      ○○所匯款，有嘉義縣朴子市農會九十一年三月十九日之朴農信字第０八九一
      號函、及戊○○之匯款證明影本可證，足徵被上訴人戊○○有繳納系爭貸款之
      利息。
    3.嗣因父親林水勝之帳戶遭停用，鑒於父親帳戶之存摺當時係由母親林呂碧蓮保
      有，而母親又與上訴人辛○○同住，被上訴人戊○○遂將欲繳納之利息，按時
      交付與上訴人辛○○代為處理。其中上訴人所主張其於八十六年二月五日清償
      利息八萬七千七百一十元之部分，實則被上訴人戊○○於同日所曾電匯至上訴
      人辛○○之帳戶（嘉義縣朴子市農會，帳號:0000000）之八萬元，以委託上訴
      人代為繳納父親林水勝系爭借款之利息者。
    4.惟戊○○於八十七年間因個人經濟狀況問題，而暫未給付利息，故其於八十七
      年五月一日方立據予上訴人，故被上訴人於九十二年四月所提出之該立據（其
      上訴理由狀證二），足徵對於係爭借款有二百萬元為被上訴人戊○○所借，且
      戊○○願負擔係爭借款之利息等事，上訴人早已知情，且上訴人願意幫戊○○
      暫時代為處理利息一事等情。故上訴人既已知悉借款之實際情形，又同意暫代
      戊○○處理利息後，卻又起訴向林水勝之其餘繼承人追討，顯與常理有違。
    5.待被上訴人戊○○個人經濟狀況好轉，已可支付係爭借款之利息後，其即分別
      於八十八年七月二十三日、八十八年八月二十日、八十八年九月十四日、八十
      九年三月十日、親自電匯各二萬元上訴人辛○○之帳戶，另於八十八年一月十
      八日，由戊○○之友人陸金花匯入一萬元，以繳納系爭貸款之利息，共計九萬
      元，有上訴人辛○○之存摺可稽。故上訴人所主張其於八十八年八月九日所清
      償利息八萬五千五百九十九元，應係以戊○○所匯入其帳戶之款項所代為支付
      者。
  (二)、另一部份則係由兩造母親林呂碧蓮之帳戶所轉出，或領出之現金所支付者：
    1.上訴人主張其於八十五年七月二日，所清償利息八萬六千七百六十六元之部分
    實係由兩造之母親林呂碧蓮之帳戶所轉出，有林呂碧蓮帳戶（即嘉義縣朴子市
      農會，帳號:0000000）之交易明細表可證（詳原審附卷），只因上訴人辛○○
      與母親同住，故上訴人持有該放款利息清單，詎料，其竟持之向被上訴人癸○
      ○○等人請求償還，居心可議，益徵上訴人之請求毫無理由。
    2.另於八十五年十月八日清償利息八萬五千七百一十元之部分：自八十五年四月
      份至八十五年十月間，兩造母親林呂碧蓮帳戶中有陸續現金提領共九萬元，而
      當時係上訴人與其母親同住，林呂碧蓮當時因身體健康欠佳而行動不便，右開
      現金是否係由上訴人提領，並以之清償系爭利息，不無疑問。
    3.就上訴人所主張其於八十七年二月二十三日所清償利息八萬八千三百四十二元
      之部分，上訴人辛○○當日僅自其帳戶內轉帳六萬元繳納貸款利息，有上訴人
      存摺影本可稽，另貸款利息二萬八千三百四十元則係由兩造母親林呂碧蓮之帳
      戶支付，有該帳戶之交易明細表可證，故此部分利息亦非由上訴人全額支付。
      且自八十六年二月二十七日起至八十六年十二月底，兩造母親林呂碧蓮帳戶中
      有陸續現金提領共六萬七千元，故上訴人當日所支出之六萬元，是否係上訴人
      以其自林呂碧蓮帳戶中所提領之現金支付，亦值存疑。
    4.另上訴人所主張八十七年十月八日繳付利息八萬七千三百元之部分，然此部分
      利息並非以轉帳方式繳納，而係以現金繳納，有上訴人於原審所提出之放款利
      息清單「繳款方式」欄之記載可參，則此部分利息是否確為上訴人所有之金錢
      繳納亦有可疑。
    5.另上訴人雖主張其於八十八年一月七日支付利息八萬五千五百三十三元云云；
    然依上訴人存摺影本所示，係於償還利息之同日先分別存入現金八萬五千元與
      八萬元後，隨即轉帳繳納利息，則此部分現金是否為上訴人所有或自兩造母親
      帳戶內提領或為被上訴人戊○○所支付亦無從確定，故自難僅憑此部分利息係
      自上訴人帳戶內轉出即認為是上訴人所繳納。
    6.至於八十八年四月七日所清償之利息八萬三千一百六十一元之部分，自八十八
      年一月八日至八十八年四月間，上訴人母親林呂碧蓮帳戶中有陸續現金提領共
      二萬七千元，右開現金是否係由上訴人提領，並以之清償系爭利息，不無疑問
      。再者，被上訴人林珀州亦於八十八年一月十八日，透過其友人陸金花之帳戶
      匯入一萬元，另上訴人於八十八年四月六日及八十八年四月七日有現金共五萬
      四千元存入其帳戶，其資金來源亦待查證。
    7.就上訴人所主張其於八十八年八月九日所清償之利息八萬五千五百九十九元，
      應係以戊○○所匯入其帳戶之款項所代為支付者。
    8.另上訴人所主張於八十五年四月七日之利息二千四百八十八元、八十七年五月
      七日之利息八千九百零四十三元、八十七年七月九日之利息八萬七千七百七十
      八元，則係由兩造母親林母碧蓮所支付者。除前述金額外，林呂碧蓮之帳戶於
      八十七年三月二十三日亦遭現金領出四千元、於八十七年五月十四日領出一萬
      元、於八十七年五月二十一日領出一萬元。再者，上訴人於八十七年之所得僅
      二十四萬五千三百三十四元，憑其每月平均僅二萬元之收入，於扣除其生活費
      用後，其如何憑己力支付如此高額之利息。足徵上訴人所主張之右開利息，係
      以兩造母親林呂碧蓮帳戶內之金額所支付者。
  (三)、況上訴人自高中畢業後，即無固定之工作，入不敷出，只好與父、母親同住於
      嘉義縣朴子市之祖屋中，偶而聲稱其欲北上工作，不久後即又失業回老家，且
      經原審法院函查上訴人八十五年至八十八年之綜合所得稅繳納資料，憑上訴人
      每月不到二萬元之收入，維持自身之生活已有困難，遑論有多餘之錢財替林水
      勝繳納貸款利息，足證上訴人陳稱其以轉帳至其父林水勝帳戶中，洵不足採。
（二）再者，兩造母親林呂碧蓮將其名下土地四筆，即嘉義縣朴子市○○段南崁小段
      七五二、七五三、一一六六、一一六七地號土地，贈與予上訴人辛○○，即是
      以上訴人辛○○應清償林水勝之系爭借款及利息為負擔。
  (一)、緣坐落嘉義縣朴子市○○段南崁小段第七五二地號、第七五三地號土地，及同
      段第一一六六地號、第一一六七地號之四筆土地，本為兩造之母親林呂碧蓮所
      有，林呂碧蓮與兩造之被繼承人林水勝，生前原欲將右開土地中之前二筆財產
      提前分配予其長子壬○○及次子戊○○另後二筆土地則欲贈與予戊○○之兒子
      惟因壬○○等並無自耕農身分，故遲未辦理移轉登記，被上訴人壬○○於原
      審庭訊時亦證稱：「．．．我母親名下的地原本是我和林珀州要分得的，當時
      我名下無法登記農地，但是上訴人已經把母親的地過戶了再告訴我」、「原本
      八十六年過戶給上訴人的四塊土地中七五二、七五三地號是要分給我和林珀州
      的，一一六六、一一六七地號則是要分給林珀州兒子的，而且墳墓也設在那裡
      ，．．但沒想到上訴人把土地過戶到自己名下」。益徵右開土地之遺產分配原
      並無包括上訴人辛○○。
  (二)、嗣兩造之父親林水勝於八十五年二月三日死亡，兩造之母親林呂碧蓮鑒於林水
      勝死後留下大筆債務無人清償，遂於八十六年一月二十日以上訴人辛○○須負
      擔林水勝生前借款及利息為負擔，而將右開四筆土地皆贈與予上訴人辛○○，
      並辦理移轉登記，有土地登記謄本可稽。又依被上訴人壬○○提出之八十六年
      一月三十一日林呂碧蓮所寄信函載明：「‧‧父親身前貸款金額為新台幣三百
      六十萬餘元。老二（即被上訴人戊○○）建議欲將部分土地出售，以便償還父
      親債務，剩餘土地我打算過戶到老么名下。‧‧」等語，上訴人亦表示上開信
      函是兩造母親林呂碧蓮叫伊委託律師寫的，顯然八十六年初林呂碧蓮即有意出
      售其名下之土地用以清償系爭借款與利息，且系爭借款之擔保品為林呂碧蓮所
      有之七五二與七五三地號土地（林呂碧蓮並為系爭借款之連帶保證人），且林
      呂碧蓮為兩造之母親，既然兩造已無力清償被繼承人林水勝所遺之系爭借款，
      其表示願意將名下土地出售償還借款與利息，實合於常理，且亦將減少林水勝
      繼承人間之紛爭與負擔。然查，林呂碧蓮名下之朴子市○○段南崁小段七五二
      、七五三、一一六六、一一六七地號土地嗣後非但未出售，反而於八十六年三
      月十一日以贈與為原因過戶至上訴人名下，顯然與上開信函所述相違背；若非
      上訴人同意於取得林呂碧蓮名下之四筆土地後負責清償林水勝之系爭借款與利
      息，則林呂碧蓮豈有未依上開書信所述將部分土地出售，先用以清償債務後，
      再將剩餘土地過戶予上訴人之理。且上訴人辛○○於原審庭訊時亦承認：「．
      ．．因我爸去世後利息沒有人繳，我媽媽說要把土地過戶給我．．．」、「．
      ．．因她（林呂碧蓮）無法去繳利息，所以就把土地贈與給我。」、「．．．
      八十六年的贈與是因為沒有人要繳利息所以媽媽才辦理贈與給我。」「．．．
      因為沒有人要繳利息，所以我母親就說以後如果他過世後大家才不會爭財產」
      、「因為利息都沒有人繳納，我母親就說要把土地過戶到我名下。」益徵兩造
      母親林呂碧蓮於贈與當時，係因上訴人辛○○同意負擔林水勝生前之借款及利
      息，方將右開四筆土地贈與予上訴人之真意。
  (三)、且右開四筆土地，僅以公告地價計算其價值便高達七百四十六萬六千四百元（
      2876㎡×850元／㎡＋2820㎡×850元／㎡＋3072㎡×800元／㎡＋2959㎡×800
      元／㎡＝0000000 ），有土地登記簿謄本四紙可稽。縱然扣除設定抵押權之七
      五二、七五三地號土地後（借款本金為三百六十萬元），上訴人辛○○亦已獲
      得林呂碧蓮所贈相當高額之財產，而右開四筆土地如上所述本應於林呂碧蓮去
      世後由兩造共同繼承，卻於八十六年三月間全部贈與上訴人一人，顯然被上訴
      人抗辯當初母親將名下四筆土地過戶與上訴人時，即附有負擔，上訴人應負責
      清償系爭借款及利息等情為真實。上訴人自不得再向林水勝之其餘繼承人主張
      償還其所支付之系爭借款利息。
三、證據：援用第一審所提證據。
丙、被上訴人壬○○未於言詞辯論期日到場，惟據其所提書狀或於準備程序所為之聲
    明、陳述如左：
一、聲明：求為判決：(一)、上訴駁回。(二)、第二審訴訟費用由上訴人負擔。
二、陳述：除與原判決記載相同者，予以引用外，補稱：
    上訴人所主張均為不實，無法證明代償林水勝所借貸之款息。
  (一)、系爭借款為戊○○借用林水勝名義借款，一切償還全部款息由戊○○負責，至
      八十九年三月份該抵押借款之二批土地，被偽贈與上訴人名下，戊○○始不負
      償還之責。
  (二)、上訴人並未代償，上訴人自學校畢業，只有依父母生活，無正當職業，零用錢
      尚須向兄姐要，那有能力償還債務。
  (三)、戊○○因經濟問題，向父母提議要將其份內之土地出售，來償債，用贈與名義
      變更在上訴人名下，連同無其貸款無關之二筆土地，亦登記上訴人名下，其當
      時價值千萬元，上訴人卻不負義務，反到處控告兄姐要共同償債，實無理由。
三、證據：援用第一審所提證據。
丁、被上訴人戊○○、丙○○○未於言詞辯論期日到場，亦未提出書狀作何聲明或陳
    述。
戊、本院依職權調閱台灣板橋地方法院八十九年度重簡字第七二九號清償債務事件歷
    審卷證。
      理      由
一、被上訴人壬○○、戊○○、丙○○○，受合法通知未於言詞辯論期日到場，核無
    民事訴訟法第三百八十六條所列各款之情形，應依上訴人之聲請，由其一造辯論
    而為判決。
二、本件上訴人起訴主張：兩造之父親林水勝於八十五年二月三日因病去世，林水勝
    於生前之八十四年十月四日向嘉義縣朴子市農會借貸三百六十萬元，而自八十五
    年四月十七日起至八十八年八月九日止，上訴人向嘉義縣朴子市農會清償該借貸
    之利息，合計總額為八十六萬九千四百三十元。被上訴人等均未拋棄繼承權，依
    法自應繼承被繼承人之債權、債務，被上訴人等因上訴人之清償而免責，上訴人
    自得向被上訴人等請求償還各自分擔之部分。又兩造父親林水勝去世時有子女十
    人，加上配偶（即兩造母親）共有繼承人十一人，而八十六萬九千四百三十元整
    由十一人分擔之，每人應分擔之金額為七萬九千零三十九元，爰求命被上訴人如
    數給付，並加計法定遲延利息之判決。
三、被上訴人則以：系爭三百六十萬元之借款，其中之二百萬元，係被上訴人戊○○
    所取用，並於借款時答應父親林水勝，願意負擔利息，故自八十五年後，戊○○
    即開始按時繳納系爭貸款之利息，於八十五年至八十六年間，被上訴人戊○○係
    將款項直接匯款至林水勝之帳戶內，以繳納林水勝系爭貸款之其中五筆利息，嗣
    於八十七年間，父親林水勝之帳戶遭停用，戊○○遂將欲繳納之利息，按時交付
    與上訴人代為處理，故上訴人才會持有利息收據。另一部份則係由兩造母親林呂
    碧蓮之帳戶所轉出，或領出之現金所支付者；況且上訴人自高中畢業後，即無固
    定之工作，維持自身之生活已有困難，遑論有多餘之錢財替林水勝繳納貸款利息
    。另坐落嘉義縣朴子市○○段南崁小段第七五二地號、第七五三地號、第一一六
    六地號、第一一六七地號等四筆土地，本為兩造之母親林呂碧蓮所有，兩造之母
    親林呂碧蓮鑒於林水勝死後留下大筆債務無人清償，遂於八十六年一月二十日，
    以上訴人辛○○須負擔林水勝生前借款及利息為負擔，而將右開四筆土地皆贈與
    予上訴人，並辦理移轉登記。故縱使如上訴人所言其曾支付部份利息，亦係基於
    母親林呂碧蓮贈與右開四筆土地予上訴人當時所附之負擔。因此，上訴人已不得
    向其餘繼承人請求清償已付之利息等語，資為抗辯。
四、被上訴人壬○○雖抗辯上訴人已於板橋地方法院三重簡易庭對其提起八十九年重
    簡字第七二九號訴訟，與本案部分請求重複云云。然查，該案中上訴人係主張：
    兩造父親林水勝於八十五年四月十七日向其借款二千四百八十八元、八十五年七
    月二日向其借款八萬六千七百六十六元、八十五年十月八日向其借款五千七百一
    十元、八十六年二月五日向其借款八萬七千七百一十元、八十七年二月二十三日
    向其借款八萬八千三百四十二元、八十七年五月七日向其借款八萬九千零四十三
    元、八十七年七月九日向其借款八萬七千七百七十八元、八十七年十月八日向其
    借款八萬七千三百元、八十八年一月七向其借款八萬五千五百三十三元，又因上
    訴人為林水勝之繼承人，自應對林水勝之借款連帶負清償之責，上開債權、債務
    同屬一人所有，因混同而消滅，被上訴人壬○○並因而免責，故上訴人訴請被上
    訴人壬○○償還各自分擔之部分等情，業經本院調取上開卷宗查閱屬實。而上訴
    人於本案則主張其代為清償兩造被繼承人林水勝之債務，被上訴人等因而免責，
    依民法第二百八十一條之規定，其得請求被上訴人等返還各自分擔部分，依上訴
    人所述事實觀之，兩案之訴訟標的並不相同，本案當不受前案既判力之拘束，而
    無一事不再理之適用，上訴人自仍得對被上訴人壬○○提起本案訴訟，合先敘明
    。
五、經查上訴人主張兩造之父親林水勝於八十四年十月四日向嘉義縣朴子市農會借貸
    三百六十萬元，嗣於八十五年二月三日因病去世，兩造均為林水勝之繼承人等情
    ，業據其提出林水勝除戶戶籍謄本、被上訴人之戶籍謄本各一份為證（見原審卷
    第三０－四三頁），並有朴子市農會九十年十二月二十六日朴信農字第四二六七
    號函可稽（見原審卷第七九頁），且為被上訴人所不爭執，自堪信為真實。至上
    訴人主張其於林水勝死亡後之八十五年四月十七日起至八十八年八月九日止，共
    向嘉義縣朴子市農會繳息八十六萬九千四百三十元乙節，則為被上訴人否認，並
    以前詞置辯，是本件應審究者為；(一)系爭借款其中二百萬元是否被上訴人戊○○
    所借？(二)本件之八十六萬九千四百三十元利息，是否為上訴人所繳納？(三)上訴人
    受贈四筆土地有無附負擔？等項：茲查：
(一)、兩造之被繼承人林水勝向嘉義縣朴子市農會借款三百六十萬元，於八十四年十月
    四日撥款當日，林水勝將貸得之三百六十萬元除分別償還兩筆貸款金額分別為二
    十五萬（明細尚未載明係清償何項之貸款，而僅記載「還款」）及一百二十萬六
    千六百四十八元（此部分為朴子市農會貸款）外，同時由戊○○之配偶朱愛蓮，
    領出二佰萬元，並將其中一百五十萬元匯到花蓮信用合作社朱愛蓮之帳戶，另五
    十萬元則匯至屏東一信康明發之帳戶等情，有林水勝帳戶交易明細表、取款憑條
    一紙、匯款二紙、朴子市農會朴農信字第四三五五號函可稽，且被上訴人戊○○
    於原審亦自承：其中二百萬元確實是伊要借的，伊當時表示願意負擔全部利息等
    語，復有被上訴人戊○○（原名林珀州）與其前妻朱愛蓮書立予林呂碧蓮之借據
    二紙（日期分別為八十七年五月一日及同年月五日）附於板橋地方法院三重簡易
    庭八十九年重簡字第七二九號卷內可稽（參上開卷內一七九頁、一八０頁），是
    被上訴人此部分之抗辯應堪信為真實。又上開借據二紙為上訴人於該案中所提出
    ，上訴人對於系爭三百六十萬元借款中，其中二百萬元為被上訴人戊○○所借等
    情，應於借款當時或借款後不久即知之甚詳，亦甚明確。
(二)、至上訴人主張：其分別於：八十五年四月十七日向嘉義縣朴子市農會清償借貸
    利息二千四百八十八元、八十五年七月二日清償利息八萬六千七百六十六元、
    八十五年十月八日清償利息八萬五千七百一十元、八十六年二月五日清償利
    息八萬七千七百一十元、八十七年二月二十三日清償利息八萬八千三百四十二
    元、八十七年五月七日清償利息八萬九千零四十三元、八十七年七月九日清
    償利息八萬七千七百七十八元、八十七年十月八日清償利息八萬七千三百元、
    八十八年一月七日清償利息八萬五千五百三十三元、八十八年四月七日清償
    利息八萬三千一百六十一元、八十八年八月九日清償利息八萬五千五百九十九
    元，合計總額為八十六萬九千四百三十元等情，固據提出嘉義縣朴子市農會放款
    利息清單十紙及存款簿影本一紙為據。然查：
１、上訴人主張於八十五年七月二日，由其清償利息八萬六千七百六十六元部分（即
    前述部分），實係由兩造之母親林呂碧蓮之帳戶所轉出，此有林呂碧蓮帳戶之
    交易明細表可證（見本院卷第六八頁）。上訴人雖抗辯係因林呂碧蓮向其借款，
    故此部分利息由林呂碧蓮之帳戶支付，實則為林呂碧蓮之還款云云，惟未提出任
    何證據以實其說，尚難信為真實，是此部分利息應認確非由上訴人所支付。
２、又上訴人主張八十六年二月五日清償利息八萬七千七百一十元之部分（即前述
    部分），實則係被上訴人戊○○於同日曾電匯至上訴人辛○○之帳戶（嘉義縣朴
    子市農會，帳號0000000 ）八萬元，而系爭借款，其中二百萬元確為被上訴人戊
    ○○所借，其亦表示願負擔利息，已如上述，並有上訴人存摺影本附於板橋地方
    法院三重簡易庭八十九年重簡字第七二九號卷內可稽（參卷內第一百六十頁），
    上訴人雖主張此為被上訴人戊○○欠伊之他筆借款，然依上訴人提出之台灣花蓮
    地方法院八十七年度促字第一四四八號支付命令所示，被上訴人戊○○係積欠上
    訴人五十萬元，與上開金額不符，且如非做清償利息之用，豈有於金額與日期均
    與繳息情形相符之理，故被上訴人抗辯此部分利息，為被上訴人戊○○所委託支
    付，而非上訴人所繳納等情，應可採信，另差額七千七百十元，被上訴人並未舉
    證證明係戊○○所委託繳納，或上訴人自其母林呂碧蓮之帳戶提領，應認係上訴
    人所繳納。
３、至上訴人主張八十七年二月二十三日清償利息八萬八千三百四十二元（即前述
    ）等情。然查上訴人於當日固自其帳戶內轉帳六萬元繳納貸款利息，有上訴人存
    摺影本可稽（上開卷內第一五六頁），另貸款利息二萬八千三百四十二元，則係
    由兩造母親林呂碧蓮之帳戶支付，有該帳戶之交易明細表可證，故此部分利息其
    中二萬八千三百四十元，非由上訴人支付應甚明確。另六萬元被上訴人亦無法舉
    證係由戊○○或林呂碧蓮還款，應認係上訴人所清償。
４、另上訴人主張八十七年十月八日繳付利息八萬七千三百元部分（即前述部分）
    ，而此部分利息並非以轉帳方式繳納，而係上訴人以現金繳納，有上訴人提出之
    放款利息清單「繳款方式」欄之記載可參，被上訴人並未舉證證明係戊○○或林
    呂碧蓮所委託繳納，上訴人既執有該繳款清單，自應認此部分利息為上訴人所繳
    納。
５、再上訴人主張八十五年十月八日支付利息八萬五千七百一十元（即前述部分）
    、八十八年一月七日支付利息八萬五千五百三十三元（即前述部分）等情，而
    依上訴人存摺影本所示（上開卷內第一六一、一五三頁），係於償還利息之同日
    先分別存入現金八萬五千元與八萬元後，隨即轉帳繳納利息，然核對兩造之母林
    呂碧蓮之存款帳戶，於八十五年十月間並無提領任何金錢，另於八十八年一月七
    日前後，僅於八十八年一月八日提領一萬元（見本院卷第六六頁、第六八頁），
    則此部分現金尚難認自兩造母親帳戶內提領，被上訴人戊○○亦未證明係其將該
    金錢交予上訴人，委託上訴人所支付。此部分利息，既自上訴人帳戶內轉出，即
    應認為是上訴人所繳納，亦甚明確。
６、上訴人主張於八十七年五月七日支付八萬九千零四十三元（即前述部分）、八
    十七年七月九日八萬七千七百七十八元（即前述部分）等情，固為被上訴人所
    否認，但被上訴人等均不爭執被上訴人戊○○於此期間經濟困頓，未交付任何金
    錢予上訴人；雖被上訴人抗辯林呂碧蓮之帳戶於八十七年三月二十三日亦遭現金
    領出四千元、於八十七年五月十四日領出一萬元、於八十七年五月二十一日領出
    一萬元。再者，上訴人於八十七年之所得僅二十四萬五千三百三十四元，憑其每
    月平均僅二萬元之收入，於扣除其生活費用後，其如何憑己力支付如此高額之利
    息，足徵上訴人所主張之右開利息，係以兩造母親林呂碧蓮帳戶內之金額所支付
    者云云。然查兩造之母林呂碧蓮自八十七年三月二十三日領出四千元、八十七年
    五月十四日領出一萬元、八十七年五月二十一日領出一萬元，然該提領之日期與
    金額，與繳息日期並不符合，且金額亦不相同，加之林呂碧蓮個人亦有其生活花
    費，實難僅憑該提款記錄，即認該金額係用以繳交利息。再上訴人八十七年度之
    薪資所得固僅為二四五五三四元，有綜合所得稅核定通知書在卷可參（見本院卷
    第二六二頁），然上訴人尚有雜糧玉米保證收購價金額一五萬九千元，轉作計劃
    勵金六萬九千一百二十元之收入，有嘉義縣朴子市農會、嘉義縣朴子市公所函
    在卷可參（見本院卷第一八０頁、第一八二頁），是尚難認上訴人無資力繳交該
    款項，是被上訴人抗辯此部分之金額非上訴人所支付，尚非可採。
７、上訴人主張其八十五年四月十七日支付二千四百八十八元（即前述部分），已
    有放款利息清單可證，被上訴人既無法舉證證明，該筆金錢非上訴人所支出，其
    此部分之抗辯，尚非可採。
８、至上訴人主張其於八十八年四月七日、八十八年八月九日分別支付利息八萬三千
    一百六十一元、八萬五千五百九十九元乙節。被上訴人雖抗辯自八十八年一月八
    日至八十八年四月間，上訴人母親林呂碧蓮帳戶中有陸續現金提領共二萬七千元
    ，然此部分縱或屬實，係林呂碧蓮用以生活，或其他花費亦未可知，不能僅憑林
    呂碧蓮此期間曾提款二萬七千元，即認係上訴人用以支付利息。再被上訴人林珀
    州則於八十八年一月十八日，透過其友人陸金花之帳戶匯入一萬元，另上訴人於
    八十八年四月六日及八十八年四月七日有現金共五萬四千元存入其帳戶，有上訴
    人之存摺影本可參（見板橋地方法院三重簡易庭八十九年重簡字第七二九號卷第
    一五０－一五二頁），是被上訴人戊○○抗辯，此部分金額係其所支付，應可採
    信。
９、雖被上訴人又抗辯兩造之父林水勝八十五年二月三日去世後，同年月五日自其帳
    戶中轉帳十一萬元、八十五年三月二十六日轉帳一萬五千八百八十元五角進入兩
    造母親林呂碧蓮帳戶內，且勞保局支付之喪葬補助費十五萬三千元亦轉入林呂碧
    蓮帳戶內，而林水勝既對朴子市農會尚有借款未清償，其所遺現金本應作為繳納
    利息之用，且上開款項轉入林呂碧蓮帳戶後亦陸續遭提領，足見系爭借款之利息
    ，部分由兩造母親林呂碧蓮所支付云云。然林水勝亡故之後，其所有現金，或勞
    保補助費轉入林呂碧蓮帳戶內，縱或屬實，林呂碧蓮並不當然應作為繳納利息之
    用，且八十五年四間至八十八年八月間其，林呂碧蓮之帳戶雖有進出，但並不足
    以證明，係用以交上訴人繳交系爭借款之利息之用，是被上訴人此部分之抗辯，
    亦非可採。
１０、綜上，上訴人主張其支付之系爭借款為六十二萬零三百二十二元（2488＋85710
    ＋7710＋60000＋89043＋87778＋87300＋85533＋114760=650322）元。
(三)、另被上訴人抗辯兩造母親林呂碧蓮將其名下土地四筆贈與上訴人，即是以上訴人
    應清償林水勝之系爭借款及利息為負擔等情，經查：
  １、系爭借款中二百萬元為被上訴人戊○○一人所借，且上訴人亦知之甚詳，而系
      爭借款又是以林呂碧蓮所有朴子市○○段南崁小段七五二及七五三地號作為抵
      押擔保，故被上訴人戊○○與其前妻朱愛蓮乃簽立借據交林呂碧蓮收執等情，
      業如上述。顯然戊○○與朱愛蓮與林呂碧蓮間另有消費借貸關係存在，縱然被
      上訴人戊○○未能依約繳納利息，然因本件借款尚有擔保之土地存在，縱然擔
      保之土地遭債權人拍賣，亦應由被上訴人戊○○、朱愛蓮與林呂碧蓮協商解決
      ，上訴人既已知悉借款之實際情形，則其於代為繳納利息後，再起訴向林水勝
      之其餘繼承人追討，顯與常理有違。
  ２、又依被上訴人壬○○提出之八十六年一月三十一日林呂碧蓮所寄信函載明：「
      ‧‧父親身前貸款金額為新台幣三百六十萬餘元。老二（即被上訴人戊○○）
      建議欲將部分土地出售，以便償還父親債務，剩餘土地我打算過戶到老么名下
      。‧‧」等語（見本院卷第四七頁），上訴人亦表示上開信函是兩造母親林呂
      碧蓮叫伊委託律師寫的，顯然八十六年初林呂碧蓮即有意出售其名下之土地用
      以清償系爭借款與利息，且系爭借款之擔保品為林呂碧蓮所有之七五二與七五
      三地號土地（林呂碧蓮並為系爭借款之連帶保證人），且林呂碧蓮為兩造之母
      親，既然兩造已無力清償被繼承人林水勝所遺之系爭借款，其表示願意將名下
      土地出售償還借款與利息，實合於常理，且亦將減少林水勝繼承人間之紛爭與
      負擔。然查，林呂碧蓮名下之朴子市○○段南崁小段七五二、七五三、一一六
      六、一一六七地號土地嗣後非但未出售，反而於八十六年三月十一日以贈與為
      原因過戶至上訴人名下，顯然與上開信函所述相違背；若非上訴人同意於取得
      林呂碧蓮名下之四筆土地後負責清償林水勝之系爭借款與利息，則林呂碧蓮豈
      有未依上開書信所述將部分土地出售，先用以清償債務後，再將剩餘土地過戶
      予上訴人之理。
  ３、況查，兩造父親過世後其名下土地乃由全體繼承人辦理公同共有繼承登記，有
      上訴人提出之登記申請書一冊可證（置於原審卷證物帶內），顯然上訴人並非
      尚未分得父親林水勝所留下之遺產，亦足認林呂碧蓮並無將其所有之上開四筆
      土地全部無條件贈與上訴人之可能。且上訴人於原審準備程序及言詞辯論時均
      表示：「‧‧因為沒有人要繳利息，所以我母親就說以後如果她過世後大家才
      不會爭財產。」、「因為利息都沒有人繳納，我母親就說要把土地過戶到我名
      下。」等語，可見林呂碧蓮贈與原告系爭四筆土地，確有要其負擔林水勝所遺
      系爭借款及利息之意。且因林呂碧蓮將其所有之四筆土地全部贈與，而未將部
      分土地變賣清償系爭借款，嗣後上訴人反提起本件訴訟向被上訴人等人主張清
      償其所支付之利息，顯然並非因此可達到繼承人間不互相爭奪財產之目的，故
      上訴人主張是林呂碧蓮怕兩造爭奪財產才將其所有之土地贈與原告云云，顯實
      屬無據。而兩造母親林呂碧蓮贈與原告之朴子市○○段南崁小段七五二、七五
      三、一一六六、一一六七地號土地，僅以公告地價計算其價值便高達七百四十
      六萬六千四百元（2876㎡×850元／㎡＋2820㎡×850元／㎡＋3072㎡×800 元
      ／㎡＋2959㎡×800元／㎡＝0000000），有土地登記簿謄本四紙附卷可稽。縱
      然扣除設定抵押權之七五二、七五三地號土地後（借款本金為三百六十萬元）
      ，上訴人亦已獲得林呂碧蓮所贈相當高額之財產，而上開四筆土地本應於林呂
      碧蓮去世後由兩造共同繼承，卻於八十六年三月間全部贈與上訴人一人，顯然
      被上訴人抗辯當初母親將名下四筆土地過戶與上訴人時，即附有負擔，上訴人
      應負責清償系爭借款及利息等情為真實。上訴人自不得再向林水勝之其餘繼承
      人主張償還其所支付之系爭借款利息，應甚明確。
六、綜上所述，上訴人所主張由其支付之利息中，已有數筆無法確認為上訴人所支付
    ，且上訴人受贈林呂碧蓮所有之上開四筆土地，附有負擔，應負責清償林水勝之
    系爭借款與利息等情，業如上述。故上訴人主張被上訴人等為林水勝之繼承人，
    被上訴人等因原告之清償而免責，則上訴人向被上訴人請求償還各自分擔之部分
    七萬九千零三十九元本息等情，為無理由，應予駁回。原審據此為上訴人敗訴之
    判決，並無不合。上訴意旨指摘原判決不當，求予廢棄改判，為無理由，應予駁
    回。
七、因本案事證已臻明確，兩造其餘主張陳述及所提之證據，均毋庸再予審酌，附此
    敘明。
八、據上論結，本件上訴為無理由，依民事訴訟法第四百四十九條第一項、第四百六
    十三條、第三百八十五條第一項前段、第七十八條，判決如主文。
中      華      民      國    九十二    年      六      月      三十    日
                                    臺灣高等法院臺南分院民事第二庭
~B1審判長法官  吳    志    誠
~B2      法官  楊    省    三
~B3      法官  李    素    靖
右為正本係照原本作成。
不得上訴。
中      華      民      國    九十二    年      七      月      一      日
~B法院書記官  林    鈴    香


司法院資訊處製作；財團法人民間司法改革基金會備份。
